【裁判字號】    92,台上,2627
【裁判日期】    920515
【裁判案由】    強盜
【裁判全文】
最高法院刑事判決                              九十二年度台上字第二六二七號
    上  訴  人  甲○○
                        （另案在台灣台北監獄執行中）
右上訴人因強盜案件，不服台灣高等法院中華民國九十二年三月十二日第二審判決（
九十二年度上訴字第三六四號，起訴案號：台灣士林地方法院檢察署九十年度偵字第
八九七六號），提起上訴，本院判決如左：
    主  文
上訴駁回。
    理  由
按刑事訴訟法第三百七十七條規定，上訴於第三審法院，非以判決違背法令為理由，
不得為之。是提起第三審上訴，應以原判決違背法令為理由，係屬法定要件。如果上
訴理由狀並未依據卷內訴訟資料，具體指摘原判決不適用何種法則或如何適用不當，
或所指摘原判決違法情事，顯與法律規定得為第三審上訴理由之違法情形，不相適合
時，均應認其上訴為違背法律上之程式，予以駁回。本件上訴人甲○○上訴意旨略稱
：(一)上訴人犯強盜罪所得之財物新台幣（下同）三千二百三十五元及七星牌香菸十八
包，依法應宣告沒收或發還被害人，若已花費殆盡亦應於理由內說明。乃原判決並未
依法宣告沒收，亦未說明該財物之去向，有判決不適用法則及理由不備之違法。(二)原
判決事實認定，上訴人以高舉西瓜刀欲揮砍之強暴方式，至使蘇銘泓不能抗拒，而強
行取得三千二百三十五元及七星牌香菸十八包。但於理由欄，並未說明上訴人是否已
強取上開財物所憑之證據，有理由不備之違誤。(三)上訴人是否如原判決所認定，強行
取得三千二百三十五元及七星牌香菸十八包？原審並未於審判期日向被害人查證，有
應於審判期日調查之證據未予調查之違法。(四)上訴人雖承認持西瓜刀進入該便利商店
，並迫使蘇銘泓交出三千二百三十五元及七星牌香菸十八包，但否認有高舉西瓜刀表
示欲揮砍之動作，且從錄影帶翻拍之照片顯示，上訴人僅單手握西瓜刀平舉。原判決
認定上訴人高舉西瓜刀，與照片所示之內容不合。(五)原判決認定上訴人所持用之西瓜
刀長約四十公分，且所站立之位置與被害人相距約六十公分，隨時可以揮刀砍中被害
人。然從照片觀之，二人之距離似不止六十公分。(六)第一審之檢察官，曾於論告書中
指稱，上訴人所為係犯恐嚇取財罪。且被害人亦稱：「當天是颱風夜，所以人比較多
，隨時可能有人進來」。依其情形，被害人並非不能抗拒，原判決依強盜罪論處，亦
有違誤云云。
惟查：(一)原判決撤銷第一審判決，依有利於上訴人之裁判時法改判論處上訴人意圖為
自己不法之所有，攜帶兇器，以強暴至使不能抗拒，而使他人交付其物罪刑，係依憑
被害人蘇銘泓之指訴、上訴人之供述；並有從監視錄影帶翻拍之照片六張附卷，及上
訴人於犯案時所穿著之黑色大衣一件扣案可稽，以為論據。並敘明：(1)上訴人前於民
國九十年六月二十一日及同年月二十四日，曾先後二次持西瓜刀，在便利商店內以恐
嚇之方法，使店員心生畏懼而交付財物，已於九十年六月二十七日經其家人之策動，
向警方投案（此部分業經另案依恐嚇取財罪判處有期徒刑一年確定）。嗣上訴人於投
案後，原擬返回雲林縣四湖鄉投靠其祖母，因欠缺車資及返鄉費用，竟另行起意，意
圖為自己不法之所有，於九十年七月三十日凌晨一時五十分許，攜帶其所有長約四十
公分客觀上足以對人之生命、身體構成威脅，可供兇器使用之西瓜刀一把，進入台北
縣淡水鎮○○路○段三三三號之「ＯＫ便利商店」佯裝購物。至同日凌晨一時五十七
分許，待店內客人均離去時，即至櫃檯假裝結帳，並從其穿著之黑色大衣內取出預藏
之西瓜刀，以強暴之方式高舉西瓜刀，作勢欲揮砍店員蘇銘泓，並稱：「要搶劫，把
錢與香菸放入袋子裏」，至使蘇銘泓不能抗拒，將收銀機內之現金三千二百三十五元
及櫃檯上之七星牌香菸十八包放入塑膠袋內，而交付其物。上訴人得手後隨即騎乘機
車逃逸，於途經台北縣淡水鎮下圭柔山七十六之十一號附近時，將該西瓜刀棄置於竹
林內。嗣警方於蘇銘泓報案後，經調閱店內之監視錄影帶，循線於九十年八月二十八
日在雲林縣四湖鄉箔東村二十七號其祖母住處將上訴人捕獲，並扣得其穿著之黑色大
衣一件。(2)前揭事實，迭據被害人於警訊時及第一審偵審中指訴明確。上訴人於警訊
時及第一審偵審中亦均承認：確於前揭時地，高舉西瓜刀對被害人作揮砍狀，並命其
將現金及香菸置入塑膠袋內，而強行取走現金三千二百三十五元及七星牌香菸十八包
。並有從監視錄影帶翻拍之照片六張附卷，及上訴人於犯案時所穿著之黑色大衣一件
扣案可稽。(3)恐嚇取財與強盜，雖同具不法得財之意思，然恐嚇取財係以威嚇手段，
使人心生畏懼而交付財物，其交付與否，被害人尚有意思之自由；如施用強暴、脅迫
，至使被害人不能抗拒而取其財物或令其交付者，則為強盜罪。又所謂強暴、脅迫，
祇須抑壓被害人之抗拒，足以喪失其意思自由為已足。本件依當時情形，時值深夜，
店內祇有上訴人及被害人，二人相距約僅四十到六十公分，上訴人已高舉西瓜刀作揮
砍狀，其刀刃隨時可砍中被害人，且櫃檯之出入口在上訴人身邊，別無其他逃生之出
路，在客觀上已足以抑壓被害人之意思自由，而達於不能抗拒之程度，核屬強盜之行
為。(4)上訴人雖另於九十年六月二十一日及同年月二十四日，曾先後二次在其他便利
商店內，持另一把西瓜刀，以恐嚇之方法使店員心生畏懼而交付財物。但此部分行為
，係將西瓜刀置於櫃檯上施以恐嚇，使被害人心生畏懼而交付財物；而本案係在近距
離內，高舉西瓜刀作揮砍狀，至使被害人不能抗拒而交付財物，兩案之構成要件並不
相同。且前案已於九十年六月二十七日經其家人之策動，向警方投案後，本已無意再
為犯罪；而本案係於前案投案之後，欲返回雲林老家投靠其祖母時，因欠缺車資及返
鄉費用，始另行起意犯罪，已據上訴人於第一審法院坦承在卷。前後兩案，非但構成
要件不同，且係分別起意，自非同一案件。(5)懲治盜匪條例已於九十一年一月三十日
公布廢止，於同年二月一日失效，其中第五條第一項第一款之強盜罪，原為修正前刑
法第三百二十八條第一項強盜罪及同法第三百三十條加重強盜罪之特別規定，在懲治
盜匪條例廢止前，依特別法優於普通法原則，固應優先適用懲治盜匪條例；惟懲治盜
匪條例廢止之同時，刑法相關條文，亦於同日修正公布，並於同年二月一日生效，其
中第三百三十條第一項之加重強盜罪，已修正其刑度，就此而言，懲治盜匪條例雖名
為廢止，但部分罪名係以刑法相關條文替代，則此部分乃屬法律之變更，而有刑法第
二條第一項從新從輕原則之適用。本件自應就行為時有效之懲治盜匪條例第五條第一
項第一款與裁判時之修正後刑法第三百三十條第一項為比較，而適用較輕之修正後刑
法第三百三十條第一項之加重強盜罪處斷。因認上訴人應負刑法第三百三十條第一項
之加重強盜罪責，為其所憑之證據及認定之理由；而以上訴人嗣後辯稱未高舉西瓜刀
，其行為僅屬恐嚇取財非強盜云云，乃飾卸之詞，不可採信等情綦詳。(二)上訴人所強
盜之財物，屬於「ＯＫ便利商店」所有，並非上訴人所有，自不得依刑法第三十八條
第一項第三款規定宣告沒收；另原判決係依有利於上訴人之裁判時法，即刑法第三百
三十條第一項論處罪刑，自亦不發生依懲治盜匪條例第七條規定諭知發還被害人，或
說明該財物是否已費失之問題。(三)上訴人於強盜時，確有高舉西瓜刀之動作，已據上
訴人及被害人於警訊時及第一審偵審中供述明確。而翻拍之六張照片，僅係全部過程
中之六個片段，其餘部分並未逐一翻拍（按錄影帶於翻拍六張照片後已返還該商店繼
續使用，見第一審卷第一四四頁），自不能據此即謂上訴人僅平舉西瓜刀，而未高舉
西瓜刀。又證人在偵查中或審判中，已經合法訊問，其陳述明確別無訊問之必要者，
不得再行傳喚，刑事訴訟法第一百九十六條定有明文。證人蘇銘泓於第一審偵審中，
已經合法訊問，原審以其陳述已經明確，別無訊問之必要，而未再予傳喚，並無不合
；且原審已於審判期日，就該項證據依法踐行調查證據之程序，始採為判決之基礎，
自亦不得任意指為違法。至於其餘之爭辯，或為枝節性之問題，或為單純事實之爭執
，均非適法之第三審上訴理由。上訴意旨徒憑己見，就原判決已說明事項或屬原審採
證認事職權之適法行使，任意指摘為違法，顯與法律規定得為第三審上訴理由之違法
情形，不相適合。其上訴違背法律上之程式，應予駁回。
據上論結，應依刑事訴訟法第三百九十五條前段，判決如主文。
中      華      民      國    九十二    年      五      月     十五     日
                              最高法院刑事第十一庭
                                  審判長法官  呂  潮  澤
                                        法官  陳  世  雄
                                        法官  孫  增  同
                                        法官  林  開  任
                                        法官  黃  一  鑫
      右正本證明與原本無異
                                              書  記  官
中      華      民      國    九十二    年      五      月     十九     日
                                                                      Ａ


司法院資訊處製作；財團法人民間司法改革基金會備份。
